【裁判字號】    98,審重訴,716
【裁判日期】    980610
【裁判案由】    返還不當得利等
【裁判全文】
臺灣臺北地方法院民事裁定           98年度審重訴字第716號
原      告  甲○○
被      告  乙○○
            丙○○
            丁○○
上列當事人間請求返還不當得利等事件，本院裁定如下：
    主  文
本件移送臺灣板橋地方法院。
    理  由
一、按訴之全部或一部，法院認為無管轄權者，依原告聲請或依
    職權以裁定移送於其管轄法院，民事訴法第二十八條第一項
    定有明文。
二、本件原告主張：兩造為祭祀公業舍人公之派下員，而祭祀公
    業舍人公位於臺北縣板橋市○○○段第四崁小段356之1、
    356之2、356之3地號土地，經臺北縣政府徵收後核發地價補
    償費暨利息，原告對祭祀公業舍人公之房份為四分之一，但
    被告乙○○於97年4月2日發函通知原告領款所載比例卻為八
    分之一，故上開土地徵收補償費應係由被告乙○○一己侵占
    私吞，或係被告乙○○、丙○○、丁○○三人共謀溢領該得
    之分配款，而共同損害原告之派下權，因被告乙○○通知原
    告領款之地點位於臺北市，故本院為侵權行為地，為此爰依
    民法第一百七十九條不當得利及第一百八十四條、第一百八
    十五條共同侵權行為之法律關係，請求被告乙○○或被告連
    帶、共同給付原告新台幣28,458,068元等情。
三、經核原告係本於不當得利、共同侵權行為之法律關係有所請
    求而涉訟，且為民事訴訟法第五十三條第一款之共同訴訟類
    型。查：
  (一)雖被告乙○○、丙○○、丁○○住所地分別位於臺北市中山
    區、臺北縣三重市，有戶籍謄本在卷可稽；但依民事訴訟法
    第二十條但書規定，在該法第五十三條第一、二款所定被告
    數人之共同訴訟，若有該法第四至十九條特別審判籍下，則
    被告住所、營業所所在地法院此時對之無管轄權，原告僅得
    向該共同訴訟特別審判籍法院起訴。
  (二)次按因侵權行為涉訟者，得由行為地之法院管轄，亦為民事
    訴訟法第十五條第一項所明定者。此所指「因侵權行為涉訟
    者」，包括本於侵權行為所生之損害賠償訴訟。
  1.又所謂行為地，凡為一部實行行為或其一部行為結果發生之
    地皆屬之，即除實行行為地外，結果發生地亦包括在內（參
    最高法院56年台抗字第369號判例）。惟參諸上開條文之立
    法理由，就不法行為地傾向於指係實行不法行為之地，而非
    發生不法行為結果之地，益徵最高法院上開判例載示「其一
    部行為結果發生之地」之旨，宜採限縮解釋，而認所稱結果
    發生之地，係與構成侵權行為要件事實之全部或一部，有直
    接或最重要之牽連關係者為限，庶符立法原意，並可避免一
    造濫訴致令他造遠赴法院苛受應訴負擔之弊，不宜擴張泛指
    任何間接或常出於偶然而不確定，或僅屬被害人空泛主張管
    轄原因事實而未經釋明之地，均為此所述之結果地。
  2.是以，當事人間本於侵權行為所生之損害賠償訴訟，均茲所
    謂因侵權行為涉訟，而管轄權之有無，自應依當事人主張之
    原因事實，並按諸前揭法律關於管轄之規定，以定其侵權行
    為地或結果地，並進而認定其管轄法院，且在無其他特別審
    判籍管轄法院之適用清形，法院自得依職權移轉管轄。
  3.如前所述，原告係本於共同侵權行為之法律關係起訴請求者
    ，有民事訴訟法第十五條特別審判籍規定適用。卷查，祭祀
    公業舍人公所有之財產所在地位於臺北縣板橋市，且其派下
    員除被告乙○○外，送達地址均位於臺北縣三重市，此有原
    告提出之臺北縣板橋市公所民國96年9月13日函及附件、原
    告戶籍謄本在卷可稽。據此，該祭祀公業派下員多數、財產
    所在既位於臺北縣三重市，則此應為該祭祀公業派下日常事
    務活動中心地點。況查，祭祀公業舍人公之管理人，觀諸原
    告所提之983號存證信函記載，包括被告乙○○、丙○○在
    內；雖管理人之一即被告乙○○該次通知領款地點係位於臺
    北市○○街莊勝榮律師事務所，然而，以原告主張之原因事
    實觀察，原告係主張被告共同侵吞土地徵收補償費，致其派
    下權受侵害，則被告實施侵權加害行為之地點，當以發放土
    地徵收補償款之臺北縣政府所在地、祭祀公業舍人公財產所
    在地、被告三人住所地、祭祀公業舍人公日常事務活動地等
    ，為主要不法行為實行地。再者，原告住所地位於臺北縣三
    重市，其既認派下權受有侵害，準此，本件侵權行為損害結
    果發生地，當係位於原告生活中心地即臺北縣三重市。
  4.綜上所述，本件當以臺北縣三重市為最具直接牽連關係之地
    點無訛，本件侵權行為地應位於臺北縣三重市，又被告住所
    所在地不在同一法院，是依民事訴訟法第二十條但書之規定
    ，自應由共同管轄法院即臺灣板橋地方法院管轄。
  (三)從而，茲原告向無管轄權之本院起訴，顯係違誤。應依職權
    將本件移送於該管轄法院。
四、依首開法條裁定如主文。
中    華    民    國    98    年    6     月    10    日
                  民事第六庭  法  官  賴錦華
以上正本係照原本作成。
如對本裁定抗告，須於裁定送達後十日之不變期間內，向本院提
出抗告狀。
中    華    民    國    98    年    6     月    10    日
                              書記官  張馨文


司法院資訊處製作；財團法人民間司法改革基金會備份。
